臺灣高等法院刑事判決　　　　　　　　　　　　九十年度上更(一)字第一一七一號
　　上　訴　人
　　即　被　告　丁○○
　　選任辯護人　張凱輝
　　　　　　　　林辰彥
　　　　　　　　黃淑怡
右上訴人因偽造文書等案件，不服臺灣板橋地方法院八十七年度易字第三六六八號，
中華民國八十八年七月二十二日第一審判決（起訴案號：臺灣板橋地方法院檢察署八
十七年度偵字第二三０一號），提起上訴，經判決後，由最高法院第一次發回更審，
本院判決如左：
    主  文
原判決撤銷。
丁○○無罪。
    理  由
一、公訴意旨略以：被告丁○○意圖為自己不法之所有，明知自己經濟能力不佳，竟
    先後於八十三年五月十五日及八十四年二月二十日，在台北縣板橋市○○路○段
    一二四巷卅四弄十八號三樓，分別召集新台幣（以下同）三萬元、二萬元三十六
    個、四十六個民間互助會，嗣二萬元之會冒用廖許珠等人之名義冒名填寫標單標
    取共計冒標十一會、三萬元之會則利用其他會員名義冒標七會。嗣為告訴人戊○○○發現，被告則以被他人倒會為由搪塞，而詐取數百萬元之會款，因認被告所
    為涉有刑法第二百十六條、第二百十條及第三百三十九條第一項罪嫌等語。
二、按犯罪事實應依證據認定之，無證據不得推定其犯罪事實。又不能證明被告犯罪
    者，應諭知無罪之判決，刑事訴訟法第一百五十四條、第三百零一條第一項分別
    定有明文。次按告訴人之告訴，係以使被告受刑事訴追為目的，是其陳述是否與
    事實相符，仍應調查其他證據以資審認（最高法院五十二年台上字第一三號
    判例參照）。且按在訴訟上用以證明事實之證據，須於通常一般之人均不致於有
    所懷疑，而得確信其為真實之程度者，始得據以為有罪之認定，倘其證明尚未達
    到此一程度，而有合理之懷疑性存在，致使無從為有罪之確信時，即應為無罪之
    判決（最高法院七十六年台上字第四九八六號判例參照）。
三、公訴人認被告涉有行使偽造私文書及詐欺犯行，無非以告訴人戊○○○之指訴及
    證人廖許珠、李石寶珠之證詞及互助會會單二張為主要論據。訊據被告丁○○堅
    決否認右揭犯行，辯稱：因部分死會會員未繳會款，伊僅能將互助會解散，且伊
    係經乙○○之妻丙○○同意，始以乙○○之名義投標等語。
四、經查告訴人戊○○○及證人廖許珠、李石寶珠雖分別指訴及證述被告有冒標之情
    事，然告訴人戊○○○於偵查中係指訴被告二萬元之會，冒標十二會、三萬元的
    會，冒標九會；與證人廖許珠、李石寶珠於偵查中所證述：被告二萬元之會冒標
    十一會，三萬元的會冒標七會等語不同，且證人廖許珠、李石寶珠於偵查中係證
    稱：其均不知道被告有無冒其名義投標等語，然於原審調查時則改稱：其本來係
    活會，但互助會解散時，變成死會等語，前後不一。況告訴人戊○○○及證人廖
    許珠、李石寶珠均陳稱：被告後來出面一次，說自己有標去用，故認被告有冒標
    ，但均無其他證據證明被告冒標，亦不知道被告以何人名義冒標等語。既然告訴
    人與證人廖許珠、李石寶珠係一同聽見被告說有冒標情形，然渠等聽聞之內容，
    卻有如上不同之處，其指訴及證詞是否可採，殊值懷疑。再者證人許碧珠證稱：
    倒會後，有去參加被告所召開之會，並未聽到被告有冒標之事；證人翁清泰亦證
    稱：倒會時，其妻子有去參加開會，亦未對其說會首有冒標等語。復徵諸證人柯
    柏峰、甲○○、高林麗英、張彩雲、陳文林、顏瑞源、陳朱萬蕊、許美智均證稱
：其係死會等語，亦與卷附被告所提出之二張互助會單上死會會員之記載相同，
    是被告之辯解應堪採信。從而上開告訴人及證人之指證，均未確切指證被告究於
    何時冒標何會員之會款。渠等供詞自難認定被告有犯偽造標單行使偽造私文書向
    會員詐取會款之犯行。
五、次查關於原審認被告丁○○於於八十五年一月十五日，在其住處於標單上偽填「
    乙○○」之姓名及標金一萬零六百元，持以行使，標得會款，致戊○○○、李石
    寶珠等活會會員陷於錯誤而交付會款，共詐得十九萬四千元，足以生損害於「乙○○」及活會會員乙節。無非係以證人丙○○在原審證稱伊以本人及先生乙○○
    名義參加上開互助會二會，標走一會，另一會未標，不記得用何人名義標取等語
    為論據；然依被告丁○○辯稱：丙○○曾同意將其以乙○○名義參加之上開互助
    會出借予給伊標取等語。被告上開辯解是否可採，自關乎其是否冒標「乙○○」
    之會款，應先以究明。證人丙○○於本院前審證稱被告丁○○原來要借貸金錢，
    因伊沒錢，而將伊先生參加之互助會借給被告標取，在標會前，有向伊先生說明
    等情（本院前審卷第三三頁），此與其在原審所稱：伊以本人及先生乙○○名義
    參加上開互助會二會，標走一會，另一會未標，不記得用何人名義標取等語，前
    後所供未盡一致，惟審其於原審供詞，既稱已標走一會，卻又稱不記得係以何人
    名義標取，所為供詞不無瑕庛。況被告一再辯稱其係徵得乙○○之妻丙○○同意
    ，始以乙○○名義標取前開會款，伊係由甲○○陪同前往丙○○住處商借標取乙○○名義參加之互助會款，經丙○○同意乙節。經本院傳訊證人甲○○到庭結證
    稱：「（丁○○用乙○○的名字去標會，你是否知道？）丁○○當時有找我去跟
    丙○○說，當時他是說要跟丙○○借錢，丙○○沒有錢，後來丙○○就同意丁○○去標他先生的會。當時只有我跟丁○○二人一起到丙○○賣早餐的店去跟丙○○說的，當時乙○○並不在場。是那一天去找丙○○的，我已經忘了。（丙○○
    當場是否有同意丁○○借他先生的名字標會？）她當時有說好」等語（本院本審
    卷九十一年一月二十八日訊問筆錄）。經核與證人丙○○於本院所供：「（你是
    否有參加丁○○三萬元的會？）有的。我參加二會。一會是我先生的名字。一會
    是我的名字。我先生知道，但是他都在上班，所以都由我處理。（你之前是否就
    有標過以你自己名字的會？）是的，是在會的前面就標了。（乙○○的部分，會
    錢都是如何收的？）會錢都是向我收的。（你是否有同意丁○○標會？）有的。
    當時甲○○跟我一起上班，我先認識她，後來她就介紹我參加丁○○的會。後來
    丁○○本來要跟我借錢，她就跟甲○○一起來找我，我說我沒有錢，她就說要借
    標，我就叫他自己寫標單。當時他們是到我家去找我，當時是在我家樓下我幫別
    人賣早餐的店跟我說的。當時我先生並沒有在場。（妳先生何時知道這件事？）
    丁○○找我的當天晚上我就跟我先生說了。我先生就說如果我們需要用錢的時候
    ，丁○○可以還錢給我們那就可以了。（你在原審為何沒有提到你同意丁○○借
    標的事？）當時我有參加二萬元及三萬元的會，那時我還有二萬元的會沒有標，
    所以我才這樣說。那二萬元的會，會單上我是用李太太的名義參加，只有參加一
    會」等語（本院本審卷九十一年一月二十八日訊問筆錄）之情節相符合。足見被
    告上開辯解應非子虛。乙○○名義之會錢既均由證人丙○○處理，而丙○○又曾
    同意被告借標乙○○名義之會錢，則被告所為，自無冒標詐欺可言。此外，，復
    查並無其他積極證據足證被告確涉有公訴人所指之此部分犯行，自應為無罪之諭
    知。
六、原審未察，遽認被告犯罪成立，而予以論罪科刑，容有未當，被告上訴意旨堅決
    否認犯罪，應認其上訴為有理由，爰由本院將原判決撤銷改判，諭知被告無罪。
據上論斷，應依刑事訴訟法第三百六十九條第一項前段、第三百六十四條、第三百零
一條第一項前段，判決如主文。
本案經檢察官蔡瑞宗到庭執行職務。
中      華      民      國    九十一    年      三      月      七      日
                              臺灣高等法院刑事第十七庭
                                  審判長法  官  陳  正  雄
                                        法  官  許  宗  和
                                        法  官  許  錦  印
右正本證明與原本無異。
如不服本判決應於收受送達後十日內向本院提出上訴書狀，其未敘述上訴之理由者並
得於提起上訴後十日內向本院補提理由書（均須按他造當事人之人數附繕本）。
                                        書記官  楊  妙  恩
中      華      民      國    九十一    年     三       月    十二      日
